臺灣高等法院刑事判決　　　　　　　　　　　　　九十一年度上訴字第二九二六號
　　上　訴　人　甲○○　男二十.
　　即　被　告
右上訴人因傷害致死案件，不服臺灣新竹地方法院九十一年度訴字第八五號，中華民
國九十一年八月二十三日第一審判決（起訴案號：臺灣新竹地方法院檢察署九十年度
偵字第七二九七號），提起上訴，本院判決如左：
    主  文
原判決撤銷。
甲○○傷害人之身體因而致人於死，累犯，處有期徒刑陸年。
    事  實
一、甲○○有違反麻醉藥品管理條例前科，並於民國八十五年間因違反麻醉藥品管理
    條例案件，經臺灣台南法院判處有期徒刑六月確定，復於同年因詐欺案件經臺灣
    台南地方法院判處有期徒刑四月確定，經定執行刑為有期徒刑九月十五日後，於
    八十六年四月十五日縮短刑期執行完畢。仍不知警惕，其與姑丈范勝東及友人廖
    貴榮（范勝東、廖貴榮均經檢察官另為不起訴處分確定）於九十年十二月三日凌
    晨零時許至彭愛雅所經營位於新竹縣竹東鎮○○路○段三一五號二樓之「海彎餐
    飲音樂城」飲酒唱歌，至當日凌晨零時三十分許，黃德富、李增金兄弟及友人乙
    ○○亦相偕前往「海彎餐飲音樂城」消費。九十年十二月三日凌晨三時許「海彎
    餐飲音樂城」打烊時間將至，店內僅剩甲○○等三人及黃德富等三人兩桌客人，
    且甲○○與其他五人均已呈輕重不等之醉意（惟甲○○尚未至心神喪失或精神耗
    弱狀態），黃德富等三人先行離去時，因攜帶現金不足，遂由李增金返回附近住
    處拿錢，而留下黃德富及乙○○在該處等候，斯時范勝東即對黃德富稱：「年輕
    人喝酒為何不付錢？... 」等語，廖貴榮亦在旁附和，黃德富聞言心生不滿，辱
    罵范勝東及廖貴榮，並作勢毆打范勝東，甲○○見狀即起身欲毆打黃德富，惟經
    范勝東勸阻。至凌晨三時十四分許，甲○○至店門口外連接樓梯之玄關處接聽行
    動電話，黃德富亦隨之走至該處，並欲毆打甲○○，經甲○○抵擋閃躲，黃德富
    不慎由二樓沿樓梯摔落一樓地面，甲○○下樓察看時，黃德富以三字經辱罵甲○
    ○，甲○○因此心生不滿，在客觀上能預見以其身高一百七十九公分、體重一百
    餘公斤之壯碩身材用腳猛踢人之胸、腹部等身體要害部位，易因傷及內臟器官而
  導致死亡之結果，主觀上雖無戕害黃德富性命之意圖亦無預見，仍基於傷害之犯
    意，用腳踹踢躺在地上之黃德富之胸、腹部等部位數下，乙○○見狀呼喊，亦遭
    甲○○毆打（乙○○傷害部分經撤回告訴，經原審法院不另為不受理之諭知），
    幸經范勝東及彭愛雅出言制止，甲○○始未再繼續逞凶，黃德富因而受有腹部頓
    力性重度損傷（胰臟、腸膜、下腔靜脈撕裂傷出血、腹膜腔、右腎被膜出血）、
    胸部鈍力性中度至重度損傷（右下胸部皮下及軟組織出血一二×八公分、右側第
    七至十一肋骨外下方骨折及肋膜出血十七×十一公分、右側第八肋骨後方骨折及
    肋膜出血十一×十公分）等傷害，雖經范勝東、彭愛雅通知救護車送醫急救，仍
    因腹內出血及胰臟及下腔靜脈撕裂傷、腹部鈍力性損傷延至同日上午七時二十分
    許不治死亡。甲○○知悉黃德富死亡後，即於犯罪未經發覺前，在同日（十二月
    三日）上午十一時許至新竹縣警察局竹北分局自首，並到案接受裁判。
二、案經新竹縣警察局竹東分局報請臺灣新竹地方法院檢察署檢察官相驗後偵查起訴
    。
    理  由
一、訊據被告甲○○前揭事實均坦承不諱，僅辯稱其係自首等語。經查：
（一）前揭事實，業據被告甲○○於偵、審中自白不諱，核與證人彭愛雅、范勝東、
      廖貴榮、林宜蓉於警訊及偵查中所證述之述相符（見九十年度相字第七二一號
      卷第六十九至七十頁、九十年度偵字第七二九七號卷第三十一至三十四頁、第
      五十三至五十四頁、第五十六頁），並經證人范乃仁、呂汶君及竹東消防分隊
      隊員張忠順、鄭成富於偵查中證述事後接獲通知到場所見及救護之情形相符，
      復有被告0000000000號行動電話通聯記錄一份在卷可憑（見第七二
      九七號卷第二十一頁）。而被害人黃德富係受有腹部頓力性重度損傷（胰臟、
      腸膜、下腔靜脈撕裂傷出血、腹膜腔、右腎被膜出血）、胸部鈍力性中度至重
      度損傷（右下胸部皮下及軟組織出血一二×八公分、右側第七至十一肋骨外下
      方骨折及肋膜出血十七×十一公分、右側第八肋骨後方骨折及肋膜出血十一×
      十公分）等傷害，經送醫急救，仍因腹內出血及胰臟及下腔靜脈撕裂傷、腹部
      鈍力性損傷，於九十年十二月三日上午七時二十分許不治死亡，亦經檢察官督
      同法醫師相驗屬實，及囑託法務部法醫研究所鑑定無訛，有勘驗筆錄、相驗屍
      體證明書、驗斷書、相驗及解剖照片、及法務部法醫研究所（九０）法醫所醫
      鑑字第一六０六號鑑定書在卷足稽（相驗卷第三十四頁、第九十八頁、第一０
      ０至一三０頁、原審卷第三十四至三十九頁）。此外復有現場照片（相驗卷第
      二十一至二十五頁）、新竹縣消防局一一九派遣系統派遣令、救護紀錄表、竹
      東分局勘驗現場照片及現場圖（相驗卷第八十二至九十七頁）在卷足憑。綜上
      事證，堪認被告之自白與事實相符。另查被告使用之0000000000號
      行動電話，於當日凌晨三時十四分五十三秒有通話紀錄，有臺灣大哥大股份有
      限公司之通訊紀錄可憑（偵查卷第二十一頁），則案發時間係在當日凌晨三時
      十四分許後發生，亦屬明確。
（二）公訴人雖認被告在二樓玄關處即出手毆打被害人，並使被害人自二樓沿樓梯摔
      落至一樓地上等情。惟被告始終堅決否認在二樓玄關毆打被告，而證人乙○○
      於警訊中雖供稱：「我們三人當在二樓海彎餐飲音樂城喝酒唱歌，但我不知為
      何隔壁之乙名男子（姓名不詳）就直接過來打黃德富，是為何事我也不知道，
      只知該男子就一直打黃德富，黃德富被打時李增金就先跑掉，當時只有我和黃
      德富及該店員三位女生在現場，而我當時在現場時勸該男子不要打不要打，但
      是該男子反而也把我打傷，黃德富就被該男子從二樓打至一樓將黃德富打傷至
      頭破血流後就逃逸」等語（相驗卷、第五至六頁），惟證人彭愛雅、范勝東、
      廖貴榮均一致證述被告並未在二樓毆打被害人等情明確，且證人乙○○於被告
      與被害人在玄關處起爭執時係去上廁所而並未隨被告與被害人下樓等情，經證
      人林宜蓉證稱：「... 他們邊吵邊走下樓，我沒注意他們吵什麼，和死者同行
      的那名女子去上廁所，沒和他們一起走下去」（相驗卷卷第三十七頁），及證
      人彭愛雅證稱：「（和死者同行的女子呢？）他們下去時我去洗廁所，發現她
      在廁所內，我等她出來才去洗」（同上卷、第四十頁），以及證人廖貴榮證稱
      ：「... 我們坐在吧台時，死者在門口等那個矮矮的小姐（即乙○○）上廁所
      ，范勝東就說『年輕人沒錢跟人家來喝什麼酒』，對方就在那邊說一些五四三
      的，剛好是甲○○電話響，他就走出去玄關接電話，死者也走出去，接著聽到
      砰砰碰碰聲，我和范勝東才走出去，就看到死者已躺在地上，甲○○也在樓下
      ，那個矮矮的女的在我們下去後才跑出來，去扶那個死者，我們也有過去看。
      」等語（同上卷、第六十頁），且證人乙○○於原審中證稱：「（有無看到被
      害人是如何從二樓玄關處到一樓地面？）沒有看到，我看到的時候，被害人與
      被告已經在一樓。（被告所說被害人是自己從二樓跌到一樓，是否與當時情形
      相符？）有。（被告與被害人是如何到一樓？）對呀，他們就是這樣下去的，
      我有看到，被告是拉被害人下到一樓。（依你所述與被告所述被害人是從二樓
      跌到一樓，究竟何者為是？）被告所說比較對」（原審卷九十一年七月五日訊
      問筆錄第七至八頁），是證人乙○○之證述本身即有矛盾，且與事實不符，不
      足資為不利於被告之論據；綜上所述，本件自不能證明被告在二樓玄關另有毆
      打被害人之犯行，被害人由二樓樓梯跌落一樓地面亦無法證明係由被告毆打所
      造成。
（三）依據法務部法醫研究所鑑定書所載，被害人除胸、腹部位遭被告踹踢所造成之
      傷勢外，另有左手肘挫傷三處、右手第四指背面挫傷三處、及顱腦鈍力性輕度
      至中度損傷等傷害，本院就該等傷害能否判別係由樓梯高處跌落地面所致、或
      遭踢打所致，再向法醫研究所查詢結果，據該所九十一年十一月八日法醫理字
      第０九一０００三五二四號函覆略以：「本所原鑑定人研判意見如下：(一)樓梯
      高處跌落及遭踢打均屬鈍力損傷，所致身體傷勢類同。(二)本案就相卷資料研判
      ，為毆打所致。(三)如係於踢打追逐過程中發生樓梯高處跌落情事，則『踢打追
      逐』為死亡之原始原因。」（本院卷第三十頁）。據此以觀，被害人手、頭等
      處所受之傷害本有可能係因由二樓樓梯跌落一樓地面時所造成，而被告在二樓
      玄關處並未毆打被害人，已如前述，故被害人頭、手部位之傷害並無確切證據
      證明係由被告毆打所致。至於前述該函中關於(二)、(三)部分之研判意見，與前述
      本案相關目擊證人證述之情節並不相符，亦非依據現場跡證及被害人傷勢為科
      學性之判斷，無非係實施鑑定之人之個人意見而已，自亦不足資為不利於被告
      之論據。
（四）按犯人在犯罪未發覺之前，向該管公務員告知其犯罪，而不逃避接受裁判，即
      與刑法第六十二條規定自首之條件相符，不以表明「自首」或「願接受裁判」
      為必要；至於自首後對其犯罪「事實」有所主張或辯解者，係被告辯護權之行
      使，不能僅據此即謂被告並非自首（參見最高法院五十一年台上字第一四八六
      號、六十三年台上字第一一０一號判例，及八十四年度台上字第八二九號判決
      ）。查被告在犯罪未被有偵查權限之公務員發覺前，即於九十年十二月三日上
      午十一時至新竹縣警察局竹北分局報案，陳稱於前述時、地「與一名男子（姓
      名不詳）發生糾紛，致該男子受傷送醫不治死亡。」，有新竹縣警察局竹北分
      局受理各類案件紀錄表影本可稽（相驗卷、第三十二頁），而被告在竹北分局
      製作之偵訊筆錄，對報案原因亦記載「因我與人發生糾紛，被害人因受傷送醫
      不治死亡，所以至刑事組報案自首。」等語（相驗卷、第十四頁正、反面），
      被告報案時陳述之內容雖未就全部犯罪事實經過詳盡描述，然其報案內容已表
      明被害人受傷死亡係因與被告發生糾紛所致，顯已有向公務員自承犯罪之意思
      ，被告並到案接受裁判，自與自首之要件相符。至於被告在該警訊筆錄中雖否
      認動手毆打被害人，之後在檢察官相驗時仍未提及其以腳踹踢被害人之行為，
      無非就犯罪情節輕重有所主張及辯解而已，仍與自首之效力無礙。
（五）被告案發時雖有飲酒，被告並自稱酒醉云云，然案發後被告對犯罪事實經過仍
      能明確記憶陳述，且范勝東之子范乃仁接獲通知後，邀同友人呂汶君駕車抵達
      後，被告亦向彼等表示要叫救護車，業經呂汶君證述在卷，足見被告當時對外
      界事物之知覺理會及判斷作用並未喪失，亦未達到較普通人之平均程度顯然減
      退之情形，顯然未達心神喪失或精神耗弱之程度。
（六）綜上所述，本案事證明確，被告之犯行應堪認定。
二、核被告所為係犯刑法第二百七十七條第二項前段之傷害致死罪。被告基於傷害之
    故意踹踢被害人胸腹部位，以其壯碩之身材用腳猛踢人之胸、腹部等身體要害部
    位，易因傷及內臟器官而導致死亡之結果，在通常觀念上顯有預見之可能，被害
    人並因而發生死亡之結果，被告之傷害原因行為與被害人死亡之結果有相當因果
    關係，被告自應就該加重結果擔負刑責。被告於八十五年間因違反麻醉藥品管理
    條例案件，經臺灣台南法院判處有期徒刑六月確定，復於同年因詐欺案件經臺灣
    台南地方法院判處有期徒刑四月確定，經定執行刑為有期徒刑九月十五日後，於
    八十六年四月十五日縮短刑期執行完畢，有本院被告全國前案紀錄表可徵，其於
    五年內再犯有期徒刑以上之本罪，應依累犯規定加重其刑。又被告犯罪後，於犯
    罪未經發覺前自首並到案接受裁判，應依法減輕其刑。
三、原判決對被告予以論科，固非無見。惟查：(1)被告所犯為傷害致死罪，原判決僅
    記載被害人死亡之原因，並未詳細認定記載被害人因被告之傷害行為所受之傷勢
    ，已嫌未洽。(2)被告符合自首規定，已如前述，原判決認被告不合自首要件，其
    所持法律上之見解亦非允當。(3)原判決未依卷證資料詳細認定被告之犯罪時間，
    亦有疏誤。被告提起上訴，指摘原判決不當，為有理由，且原判決既有可議，亦
    屬無法維持，應由本院將原判決撤銷，另為適法之諭知。爰審酌被告素行不佳，
    與被害人並不相識，因酒後細故衝突，一時衝動而犯罪，並造成被害人死亡之結
    果，惟犯後坦承犯行，態度良好，已知悔悟，且已與被害人家屬達成和解，賠償
    共一百六十五萬元，有和解書及支票影本可稽（相驗卷、第四十三至四十五頁）
    等一切情狀，量處如主文第二項所示之刑，以資懲儆。
四、公訴意旨另認被告毆打證人乙○○成傷亦涉犯傷害罪部分，係告訴乃論之罪，業
    經告訴人乙○○在第一審撤回告訴，惟此部分因檢察官認與前揭有罪部分有連續
    犯之裁判上一罪關係，爰不另為不受理之諭知。
據上論斷，應依刑事訴訟法第三百六十九條第一項前段、第三百六十四條、第二百九
十九條第一項前段、刑法第二百七十七條第二項前段、第四十七條、第六十二條前段
，判決如主文。
本案經檢察官周志榮到庭執行職務。
中      華      民      國    九十一    年     十二     月      十      日
                              臺灣高等法院刑事第二十三庭
                                  審判長法  官 黃  瑞  華
                                        法  官 雷  雯  華
                                        法  官 宋      祺
右正本證明與原本無異。
如不服本判決應於收受送達後十日內向本院提出上訴書狀，其未敘述上訴之理由者並
得於提起上訴後十日內向本院補提理由書（均須按他造當事人之人數附繕本）。
                                        書記官 蔡  慧  娟
中      華      民      國    九十一    年     十二     月     十三     日
附錄：本判決論罪科刑法條全文
刑法第二百七十七條第二項前段
犯前項之罪，因而致人於死者，處無期徒刑或七年以上有期徒刑，致重傷者，處三年
以上、十年以下有期徒刑。
